臺灣桃園地方法院民事判決　　　　　　　　　　　　　九十三年度國簡上字第一號
　　上　訴　人　丙○○
　　被　上訴人　桃園縣政府
　　法定代理人　甲○○
　　訴訟代理人　乙○○
右當事人間請求國家損害賠償事件，上訴人對於民國九十二年十二月八日本院桃園簡
易庭九十二年度桃國簡字第二號第一審判決提起上訴，於民國九十三年十月五日言詞
辯論終結，本院判決如左：
    主      文
上訴駁回。
第二審訴訟費用由上訴人負擔。
    事      實
甲、上訴人方面：
一、聲明：原判決廢棄。被上訴人應給付上訴人新台幣（下同）二十二萬八千零八十
    七元，及自起訴狀繕本送達被上訴人之翌日起至清償日止，按週年利率百分之五
    計算之利息。
二、陳述：除與原判決記載相同者，茲引用之外，補稱：
（一）上訴人所有桃園縣桃園市○○段一二三之一地號土地係由同段一二三地號土地
      分割出來，而其分割原因係因被上訴人於民國八十八年間徵收上訴人之父土地
      ，卻違法占用前開一二三地號部分土地並設置溝渠，上訴人發現上開情事後，
      即向桃園縣桃園地政事務所申請分割，並向交通部公路局第一區工程處中壢工
      務段陳情，換言之，被上訴人至遲於八十八、八十九年間已知悉上情，並早該
      補辦徵收事宜，然卻延宕行政徵收流程，拖延至系爭一二三之一地號土地地價
      調降後才據以核發本件徵收補償費，嚴重怠忽職守，構成國家賠償法第二條第
      二項後段之國家損害賠償責任。上述應負責之事由，被上訴人之法定代理人於
      縣民有約時，亦認定此點。
（二）系爭一二三之一地號土地本應於八十八年之前占用當時一併辦理徵收並發放補
      償費，故而日後之徵收暨補償程序其法律性質應為「因漏辦而補辦」之性質，
      是故當事人權益不能因嗣後之補辦而被剝奪，換言之，應比照同段一二三地號
      土地之徵收補償方式予以計價徵收，此由被上訴人所編列之預算明細亦可證明
      ，否則被上訴人豈非構成不當得利。
（三）上訴人自八十八年間即開始申請分割系爭土地且向權責機關陳情，並以文件請
      求徵收，縱八十八年間提出請求時，資料尚有不足，然被上訴人亦應行文要求
      上訴人補正資料，惟被上訴人既未通知上訴人補正資料，又未依正常行政徵收
      程序予以處置，任令延宕不決，因之被上訴人之延宕徵收程序，構成公務員怠
      忽職務之要件，而有故意過失之情節，是自當就上訴人原應可獲得之徵收補償
      差額款項部分，予以賠償。
三、證據：均援用第一審所提證據。
乙、被上訴人方面：
一、聲明：如主文所示。
二、陳述：除與原判決記載相同者，茲引用之外，補稱：
          其因拓寬馬路，於八十二年間徵收上訴人之父親之土地，上訴人於八十八
          年繼承桃園縣桃園市○○段一二三地號土地，測量發現當年徵收時漏算六
          點二二平方公尺，始分割出系爭一二三之一地號土地，上訴人雖於八十八
          年即提出徵收補償申請，但是上訴人原僅指出地號，其乃先向桃園市公所
          及該地號所在道路之設置機關交通部公路局查證究竟何者為需地機關，嗣
          經確認其為需地機關後，即通知上訴人補正系爭一二三之一地號土地之登
          記謄本以確認上訴人為系爭土地所有權人及公告地價，上訴人在九十年十
          月始將資料補齊，因當時九十年度預算已完成，九十一年度預算亦已付稿
          算，並由縣議會審議通過後，再辦理價購，此段期間均係依程序辦理，並
          無延遲。
三、證據：均援用第一審所提證據。
    理      由
一、本件上訴人起訴主張：其為桃園縣桃園市○○段一二三地號土地之所有權人，八
    十八年間，因發現上開地號土地部分（另編為同段一二三之一地號）遭被上訴人
    占用施設溝渠，即與被上訴人交涉辦理徵收補償，被上訴人本應於使用土地之前
    ，即完成所有徵收補償程序，並發放補償金，惟承辦人員怠於行使職權，於九十
    一年十二月間以九十一年公告現值計算，而依價購方式辦理發放補償金三十五萬
    四千五百四十元，但系爭土地之公告現值，於八十八年時原為每平方公尺六萬二
    千元，至九十一年時滑落為每平方公尺三萬八千元，倘以九十年之公告現值每平
    方公尺五萬五千一百元計算，補償金應為五十八萬二千六百二十七元，二者相差
    二十二萬八千零八十七元，此為被上訴人故意或過失怠於行使職權致上訴人受有
    損害，為此依國家賠償法第二條第二項後段請求被上訴人賠償二十二萬八千零八
    十七元及法定遲延利息等語。被上訴人則以：上訴人雖於八十八年即提出徵收補
    償申請，但是上訴人原僅指出地號，其乃先向桃園市公所及該地號所在道路之設
    置機關交通部公路局查證究竟何者為需地機關，嗣經確認其為需地機關後，即通
    知上訴人補正系爭一二三之一地號土地之登記謄本以確認上訴人為系爭土地所有
    權人及公告地價，上訴人在九十年十月始將資料補齊，因當時九十年度預算已完
    成，九十一年度預算亦已付稿送審中，無法補列，僅得將徵收所需經費編列於九
    十一年度第一次追加預算，並由縣議會審議通過後，再辦理價購，此段期間均係
    依程序辦理，並無延遲等語，資為抗辯。
二、上訴人主張其為桃園縣桃園市○○段一二三地號土地之所有權人，八十八年間因
    發現系爭土地遭被上訴人占用部分設置溝渠，經辦理分割遭占用之土地為同段一
    二三之一地號後，向被上訴人陳情辦理徵收補償，被上訴人於九十一年十二月間
    以九十一年系爭一二三之一地號土地之公告現值每平方公尺三萬八千元加五成計
    算，以價購方式辦理發放補償金三十五萬四千五百四十元，但系爭一二三之一地
    號土地之公告現值，已由八十八年之每平方公尺六萬二千元，滑落至九十一年之
    每平方公尺三萬八千元等情，為被上訴人所不爭執，堪信為真。
三、上訴人主張其於八十八年間提出陳情要求徵收系爭一二三之一地號土地，被上訴
    人拖延至九十一年十二月間始以價購方式辦理發放補償金，致其原可領取之補償
    金因土地公告現值滑落而減少等語，被上訴人則以前揭情詞置辯，茲本件之爭點
    在於被上訴人所屬公務員於辦理系爭一二三之一地號土地之價購職務時，是否有
    怠於執行職務致上訴人之權利遭受損害之情形。經查：
（一）上訴人係於八十八年七月八日檢附前開一二三地號土地所有權狀影本向被上訴
      人陳情其所有前開一二三地號之部分土地遭被上訴人占用開鑿溝渠，被上訴人
      依上訴人所提出之所有權狀判斷上訴人主張遭占用之土地位在桃園縣桃園市公
      所轄內，乃於八十八年七月二十二日以八八府工土字第一四五二四三號函轉請
      桃園縣桃園市公所處理，經該所查明上訴人所主張遭占用之土地係為縣道一一
      ○線側溝所在，並非其所轄，乃於八十八年八月十日回覆被上訴人，嗣被上訴
      人為確認上訴人主張遭占用之系爭土地是否坐落縣道範圍內，乃請上訴人將主
      張遭占用之土地向地政機關申請自前開一二三地號分割，上訴人於八十八年八
      月三十日向桃園縣桃園地政事務所申請分割，經該所於八十八年九月十日完成
      分割登記，就上訴人主張遭占用之前開一二三地號土地部分另編為同段一二三
      之一地號，因系爭一二三之一地號土地所在之縣道一一○線原為交通部公路局
      所拓寬設置之道路，被上訴人乃將上訴人之陳情轉由交通部公路局第一區工程
      處中壢工務段辦理，經該工務段委請桃園縣桃園地政事務所測量後，系爭一二
      三之一地號土地確為縣道一一○線之水溝蓋所占用，面積六‧二二平方公尺，
      然因該縣道嗣已歸屬被上訴人為需地機關，該工務段乃於八十九年七月十日回
      覆上訴人應由被上訴人辦理補償徵收事宜等情，有上訴人提出被上訴人八十八
      年七月二十二日八八府工土字第一四五二四三號函、桃園縣桃園市公所八十八
      年八月十日桃市工水八八○四○三一二號函、桃園縣桃園地政事務所八十八年
      九月十六日八八桃地一字第六三二一號函、八十八年十一月三日八八桃地二字
      第七八二七號函、八十八年十一月十七日八八桃地二字第七八二七號函、交通
      部公路局第一區工程處中壢工務段八十八年十一月三十日（八八）一工壢字第
      八八○九五○四號函、八十九年七月十日（八九）一工壢字第八九○四六五三
      號函為證，復為兩造所不爭執，是被上訴人於八十八年間接受上訴人之陳情後
      ，因上訴人所提出之所有權狀影本及地籍圖無法分辨上訴人所主張遭占用之系
      爭一二三之一地號土地之需地機關為何，經分割完成，被上訴人向桃園縣桃園
      市公所、交通部公路局第一區工程處中壢工務段查明，迄至八十九年七月十日
      後始確認被上訴人為系爭一二三之一地號土地之需地機關，於此期間被上訴人
      並無拖延情事。
（二）被上訴人於確認其為系爭一二三之一地號土地需地機關後，曾電話通知上訴人
      提供系爭一二三之一地號土地登記簿謄本以資確認斯時上訴人確為系爭一二三
      之一地號土地所有權人及土地公告現值，上訴人係於九十年十月始將資料補齊
      ，當時九十年度預算早已審定，九十一年度預算亦已送縣議會審查中，其乃於
      九十年十一月二十一日將徵收系爭一二三之一地號土地所需經費以編列追加預
      算之方式送縣議會審議等情，有被上訴人提出上訴人當時提供列印日期為九十
      年十月九日之土地登記謄本為證，上訴人亦不否認曾接獲被上訴人電話通知補
      申請徵收補償資料，則被上訴人於八十八年、八十九年抑或九十年十月前自無
      從據以辦理系爭一二三之一地號土地之徵收補償程序。上訴人雖主張被上訴人
      可以自己就所需資料向地政機關調取，惟查，就系爭一二三之一地號土地之徵
      收補償事宜係由被上訴人所屬工務局辦理，該局並非地政單位，自無系爭一二
      三之一地號土地之土地登記簿謄本等相關資料，上訴人請求被上訴人辦理系爭
      一二三之一地號土地徵收補償事宜，自應備齊相關文件以資證明其為權利人及
      主張為真實，其遲至九十年十月始備齊相關資料，致被上訴人於九十年十一月
      始得以追加預算之方式編列系爭一二三之一地號土地徵收所需經費，自難據此
      指摘被上訴人未於八十八年、八十九年抑或九十年十月前辦理系爭一二三之一
      地號土地徵收補償事宜有何故意或過失可言。
（三）按徵收土地或土地改良物，由中央主管機關核准之。又直轄市或縣（市）主管
      機關於接到中央主管機關通知核准徵收案時，應即公告，並以書面通知土地或
      土地改良物所有權人及他項權利人。前項公告之期間為三十日。再需用土地人
      申請徵收土地或土地改良物前，除國防、交通、水利、公共衛生或環境保護事
      業，因公共安全急需使用土地未及與土地所有權人協議者外，應先與所有權人
      協議價購或以其他方式取得；所有權人拒絕參與協議或經開會未能達成協議者
      ，始得依本條例申請徵收，土地徵收條例第十四條、第十八條、第十一條分別
      定有明文。被上訴人就系爭一二三之一地號土地徵收所需經費以編列九十一年
      度追加預算方式，經縣議會審議通過後，即送請中央主管機關即內政部核准，
      經內政部於九十年十二月二十八日以台（九十）內地字第九○七四三五三號函
      核准，並依法公告三十日後，於九十一年九月十日與上訴人協議以土地公告現
      值加計五成計算價購系爭一二三之一地號土地，並經上訴人同意在案，有被上
      訴人提出之會議紀錄及簽呈在卷可稽。上訴人雖爭執被上訴人承諾以九十年公
      告現值加成價購，卻於九十一年間依九十一年度之公告現值加五成核算云云，
      惟並未舉證以實其說，且觀之兩造之協調記錄所載內容：「六、會議結論：
      （一）本案經與業主協商以公告現值加五成價購。（二）土地地價部分：業主
      同意按『公告徵收當期公告現值』加桃園縣地價評議委員會定成數予土地業主
      補償。：：：」，雖因本件為價購而非徵收，會議結論之用語與法律略有出入
      ，惟核其用字，被上訴人當時確係以土地實際辦理移轉時之公告現值補償之意
      ，是上訴人所稱被上訴人承諾以九十年公告現值加成價購一節，尚乏實據。至
      上訴人提出被上訴人追加預算之資料，主張應以追加預算所列金額係以系爭一
      二三之一地號土地九十年公告現值加五成得出之金額編列，然審酌政府機關本
      係先有預算編列、審議通過，才會辦理徵收、價購土地之行政程序，被上訴人
      以追加九十一年度預算之方式編列系爭一二三之一地號土地徵收所需經費係於
      九十年十一月間為之，其編列當時自係依系爭一二三之一地號土地當年度即九
      十年度之公告現值加以編列，事後實際支出時，則仍應依相關法規核算核實支
      出，上訴人以此指摘被上訴人應按編列之徵收預算發給補償金，洵屬無據。
四、綜上所述，上訴人主張被上訴人就其陳情要求徵收系爭一二三之一地號土地有怠
    於執行職務情事，並非可採，是其依國家賠償法第二條第二項後段之規定，請求
    被上訴人給付二十二萬八千零八十七元及法定遲延利息，為無理由，不應准許，
    其假執行之聲請亦失所附麗，應併予駁回。原審為上訴人敗訴之判決及駁回其假
    執行之聲請，並無不合。上訴意旨指摘原判決不當，求予廢棄改判，為無理由，
    應予駁回。
五、據上論結，本件上訴為無理由，依民事訴訟法第四百三十六條之一第三項、第四
    百四十九條第一項、第七十八條，判決如主文。
中　　　華　　　民　　　國　　九十三　　年　　　十　　　月　　 十九 　　日
                                    臺灣桃園地方法院民事第一庭
                                            審判長法官  郭琇玲
                                                  法官  張天民
                                                  法官  賴惠慈
右為正本係照原本作成
本判決不得上訴
中　　　華　　　民　　　國　　九十三　　年　　　十　　　月　　 十九 　　日
                                            法院書記官  王曉雁
